【裁判字號】    99,交聲,2431
【裁判日期】    990806
【裁判案由】    聲明異議
【裁判全文】
臺灣臺中地方法院交通事件裁定        99年度交聲字第2431號
原處分機關  交通部公路總局臺中區監理所豐原監理站
異  議  人
即受處分人  甲○○
上列受處分人因違反道路交通管理處罰條例案件，對於交通部公
路總局臺中區監理所豐原監理站中華民國99年6月9日所為之裁決
（豐監稽違字第裁63－HD0000000號），聲明異議，本院裁定如
下：
    主    文
原處分關於裁處罰鍰逾新臺幣貳萬玖仟伍佰元部分及吊扣汽車駕
駛執照拾貳個月部分均撤銷。
前項撤銷罰鍰部分，甲○○不罰。
甲○○自用小貨車駕駛人駕駛汽車，經測試檢定酒精濃度超過規
定標準，吊扣小型車駕駛執照拾貳個月。
    理    由
一、原處分機關交通部公路總局臺中區監理所豐原監理站處分意
    旨係以：異議人即受處分人（下稱受處分人）甲○○於民國
    98年1月27日17時8分許，於酒後駕駛車牌號碼9471－TZ號自
    用小貨車，在臺中縣潭子鄉○○路與大明一路路口，因「酒
    後駕車肇事，經警方酒測呼氣值，為0.62MG/L」之違規，為
    臺中縣警察局豐原分局潭子分駐所員警以其有違反道路交通
    管理處罰條例第35條第1項第1款規定之行為，逕行製作中縣
    警交字第HD0000000號舉發通知單予以舉發，並交付予受處
    分人，並經原處分機關交通部公路總局臺中區監理所豐原監
    理站依道路交通管理處罰條例第35條第1項第1款、第24條第
    1項第2款及違反道路交通管理事件統一裁罰基準及處理細則
    第43條、第44條及第67條之規定，以豐監稽違字第裁63－HD
    0000000號裁決書裁處受處分人罰鍰新臺幣（下同）49,500
    元，並吊扣駕駛執照12個月，施以道安講習，於法並無不合
    等語。
二、受處分人甲○○聲明異議意旨略以：伊已因緩起訴處分繳納
    緩起訴處分金20,000元；惟豐原監理站仍依道路交通管理處
    罰條例第35條第1項裁處伊罰鍰49,500元，此已有違行政罰
    法第26條一事不二罰之立法意旨，且行政罰法第26條並無緩
    起訴處分之規定，請求撤銷原處分關於罰鍰部分之裁罰。又
    道路交通管理處罰條例第68條業經修正刪除原條文關於吊扣
    各級駕駛執照之規定，伊係駕駛自用小貨車（受處分人誤書
    為駕駛自用小客車）違規，卻遭監理機關裁處吊扣職業聯結
    車駕照，此裁決亦有不當，且有違行政程序法第7條規定，
    爰依法請求一併撤銷原處分關於吊扣職業聯結車駕照1年部
    分之處分云云。
三、按汽車駕駛人，駕駛汽車經測試檢定有酒精濃度超過規定標
    準者，處15,000元以上60,000元以下罰鍰，並當場移置保管
    其車輛及吊扣其駕駛執照1年；汽車駕駛人有飲用酒類後其
    吐氣所含酒精濃度超過每公升0.25毫克以上者，不得駕車，
    道路交通管理處罰條例第35條第1項第1款、道路交通安全規
    則第114條第2款分別定有明文。復按汽車駕駛人，有第35條
    第1項第1款規定之情形時，應接受道路交通安全講習，道路
    交通管理處罰條例第24條第1項第2款亦有明定。而本件受處
    分人甲○○於98年1月27日17時8分許，駕駛車牌號碼9471－
    TZ號自用小貨車，在臺中縣潭子鄉○○路與大明一路路口，
    因「酒後駕車肇事，經警方酒測呼氣值，為0.62MG /L」之
    違規，為臺中縣警察局豐原分局潭子分駐所員警掣單舉發，
    此為受處分人所不爭執，且有中縣警交字第HD0000000號舉
    發通知單1紙在卷可稽，是其上開違規行為，應堪以認定，
    故原處分機關所為之處分並無不合。
四、惟查：
  (一)按行政罰法於94年2月5日經總統令制定公布，依該法第46條
    規定，本法自公布後1年施行，則行政罰法於95年2月5日生
    效施行，因本案裁罰時間為99年6月9日，自有該法之適用。
    依該法第1條：「違反行政法上義務而受罰鍰、沒入或其他
    種類行政罰之處罰時，適用本法」之規定，可知95年2月5日
    以後有關行政處罰即應適用行政罰法之規定，亦即行政罰法
    為一般行政處罰之基本法，所有關於行政處罰之裁罰，應以
    行政罰法為基本準則，要屬無疑。依行政罰法第26條第1項
    規定：「一行為同時觸犯刑事法律及違反行政法上義務規定
    者，依刑事法律處罰之，但其行為應處以其他種類行政罰或
    得沒入之物而未經法院宣告沒收者，亦得裁處之」，又同條
    第2項規定：「前項行為如經不起訴處分或為無罪、免訴、
    不受理、不付審理之裁判確定者，得依違反行政法上義務規
    定裁處之」，則受處分人甲○○上開酒後駕車行為，即係一
    行為同時觸犯刑法第185條之3之公共危險罪與道路交通管理
    處罰條例第35條第1項第1款之酒醉駕車之行政罰，依上開規
    定，自應依刑事法律之刑法第185條之3規定處罰。而受處分
    人關於此次酒後駕車之行為，業經臺灣臺臺中地方法院檢察
    署檢察官於98年6月9日以98年度偵字第11796號為緩起訴處
    分確定，命受處分人應向臺中縣政府支付2萬元，做為暑期
    學童營養午餐費用，其緩起訴期間業於99年6月8日期滿，未
    經撤銷等情，此有臺灣臺中地方法院檢察署檢察官98年度偵
    字第11796號緩起訴處分書、臺中縣政府收入繳款書、臺灣
    高等法院被告前案紀錄表各1份在卷可稽。依行政罰法第26
    條之立法理由所示：一行為同時觸犯刑事法律及違反行政法
    上義務規定時，由於刑罰與行政罰同屬對不法行為之制裁，
    而刑罰之懲罰作用較強，故依刑事法律處罰，即足資警惕時
    ，實無為一事二罰再處行政罰之必要。且刑事法律處罰，由
    法院依法定程序為之，較符合正當法律程序，應予優先適用
    。但罰鍰以外之沒入或其他種類行政罰，因兼具維護公共秩
    序之作用，為達行政目的，行政機關仍得併與裁處。據此，
    本件受處分人所受之緩起訴處分與前揭行政罰法第26條第2
    項所規定之不起訴處分是否相當，即應視緩起訴之具體內容
    ，在實質上與行政罰是否相當而定，非可一概而論。參酌刑
    事訴訟法第253條之2規定，檢察官為緩起訴處分，得命被告
    於一定期間內履行「向公庫或指定之公益團體支付一定之金
    額」，此一命被告為金錢給付之部分，應得被告之同意。命
    被告為金錢給付部分，並得為民事強制執行名義。檢察官課
    被告以上之負擔，由於此負擔雖非「刑罰」，但性質上可謂
    實質的制裁，且造成被告權利受限制之影響，因此就此部分
    而言，受處分人所受之具體緩起訴處分內容，與前揭規定之
    不起訴應非相當。而道路交通管理處罰條例第35條所規定之
    裁處含有罰緩與吊扣駕照之處分，二者分屬行政罰法法理中
    之裁罰，含有對於過去違反義務行為處罰之秩序罰，以及對
    於預防將來再犯危險之管制罰；前者對於過去義務違反而為
    秩序罰之目的與刑事制裁所欲達到保護交通安全之目的相同
    ，二者既為相同之目的，則以前開緩起訴處分所為依刑事法
    律處罰之實質上制裁已足，無重複處罰之必要。至受處分人
    因酒後駕車違反行政法上義務應受其他種類行政罰之處罰，
    亦即吊扣駕駛執照部分，依行政罰法第2條第1款規定：「本
    法所稱其他種類行政罰，指下列裁罰性之不利處分：一、限
    制或禁止行為之處分‧‧‧吊扣證照」，仍得依法裁處，此
    可從行政罰法第26條第1項但書規定：「但其行為應處以其
    他種類行政罰者，亦得裁罰之」，可得明證。
  (二)次按汽車駕駛人酒精濃度超過規定標準，經裁判確定處以罰
    金低於本條例第92條第3項所訂最低罰鍰基準規定者，應依
    本條例裁決繳納不足最低罰鍰之部分，道路交通管理處罰條
    例第35條第8項定有明文。又緩起訴處分金既屬前揭所稱之
    「實質刑事法律處罰」，其性質上類似刑事確定裁判所處以
    之罰金刑，雖有行政罰法第26條第1項規定之適用，然若行
    為人所支付之緩起訴處分金，未達道路交通管理處罰條例第
    92條第3項所訂最低罰鍰基準規定者（按依違反道路交通管
    理事件統一裁罰基準表之規定，駕駛人駕駛小型車違反道路
    交通管理處罰條例第35條第1項第1款規定之規定，其吐氣所
    含酒精濃度超過每公升0‧55毫克以上者，在限期內到案者
    ，處罰鍰49,500元），依道路交通管理處罰條例第35條第8
    項規定，即須補繳不足最低額罰鍰之部分，始為適法。因此
    ，法院僅得就行為人已依緩起訴處分為公益捐款部分予以撤
    銷，並為不罰之諭知（臺灣高等法院暨所屬法院97年法律座
    談會刑事類提案第39號法律問題研討結果可資參照）。據此
    ，本件對於性質相同之金錢裁罰，已依懲罰作用較強之刑事
    法律制裁後，就刑事法律制裁所繳納之金錢處罰部分，即無
    再依行政法為相同處罰之理，從而，本件受處分人甲○○所
    繳納上開具有罰金性質之處分金2萬元，未達道路交通管理
    處罰條例第35條第1項第1款暨違反道路交通管理事件統一裁
    罰基準表所定之最低罰鍰基準額49,500元，仍需補繳不足之
    29,500元，是原處分機關就行政罰之罰鍰方面，依道路交通
    管理處罰條例第35條第8項規定，應僅得就受處分人所繳納
    不足最罰鍰基準額之部分（即差額29,500元）裁處罰鍰。
  (三)復按道路交通管理處罰條例第68條業於94年12月14日修正，
    並自95年3月1日施行，修正前之道路交通管理處罰條例第68
    條規定：「汽車駕駛人，因違反本條例及道路交通安全規則
    之規定，受吊扣或吊銷駕駛執照處分時，吊扣或吊銷其持有
    各級車類之駕駛執照」，其立法意旨在於違規行為對道路交
    通秩序之維持及道路交通安全已生較大之影響，故規定吊扣
    或吊銷其持有各級車類之駕駛執照，以限制其繼續駕車行駛
    道路之權利，其係屬駕駛行為之限制，並不因所持駕駛執照
    種類不同而有所差異。而修正後之道路交通管理處罰條例第
    68條規定：「汽車駕駛人，因違反本條例及道路交通安全規
    則之規定，受吊銷駕駛執照處分時，吊銷其持有各級車類之
    駕駛執照」，其立法理由略以：「原條文將違法或違規駕駛
    人所持有各級車類之駕駛執照一併吊扣或吊銷，失之過酷，
    影響人民工作及生活甚鉅，爰修正之」等語。故依修正後道
    路交通管理處罰條例第68條之規定觀之，受吊扣駕駛執照處
    分，不再吊扣其持有各級車類之駕駛執照，僅於受吊銷駕駛
    執照處分時，始吊銷其持有各級車類之駕駛執照，而限縮修
    正前條文之適用範圍，即受吊扣駕駛執照處分，不在本條規
    定適用之列。是依上開規定受吊銷駕照處分者，仍維持吊銷
    其持有各級車類之駕駛執照，至於受吊扣駕照處分者，則僅
    吊扣其違法或違規當時所駕駛車輛之駕駛執照，不再吊扣其
    持有各級車類之駕駛執照，其理甚明（臺灣高等法院臺中分
    院96年度交抗字第136號、第648號裁定意旨參照）。
  (四)查本件受處分人甲○○上開違規行為係發生於98年1月27日
    ，自應適用修正後之道路交通管理處罰條例第68條規定，而
    修正後道路交通管理處罰條例第68條之規定，既將「吊扣」
    等字刪除，是依上開說明，受處分人受吊扣駕駛執照處分時
    ，自不得再吊扣其持有各級車類之駕駛執照，故原處分機關
    於作成吊扣駕駛執照處分時，應就行為人所應吊扣之駕駛執
    照種類予以限定，始符合依法行政原則。而受處分人為本件
    違規行為時，係駕駛自用小貨車，此有上開舉發違反道路交
    通管理事件通知單附卷可憑，揆諸前開說明，其依法所受之
    處分應為限制其駕駛小型車之權利，即應吊扣其小型車駕駛
    執照，自不能越級限制其駕駛職業聯結車之權利。至公路監
    理機關於實務上僅逐級核發給汽車駕駛人1張汽車駕駛執照
    ，致持有高級車類駕駛執照之汽車駕駛人駕駛低級車種違規
    酒駕，而須吊扣低級車類駕駛執照時，產生執行技術層面之
    困難；但行政機關本應因應法令之變更，而精進其行政執行
    成效，斷不得因執行技術層面之困難，為求行政上之便利而
    置相關法令於不顧，甚或逾越比例原則，逕為吊扣其持有各
    級車類之駕駛執照，致侵害人民之工作權，此等如何為適當
    之處分及執行方式之問題，委應由行政機關設法解決，不能
    據此要求人民容忍該不利益，應併此敘明（臺灣高等法院臺
    中分院97年度交抗字第797號裁定意旨參照）。
五、綜上所述，原處分機關以受處分人甲○○有酒精濃度超過標
    準之行為，依道路交通管理處罰條例第35條第1項第1款及違
    反道路交通管理事件統一裁罰標準表等規定，裁處受處分人
    罰鍰49,500元，其中逾29,500元部分（即2萬元）有違行政
    罰法第26條第1項前段之一事不二罰之規定，原處分機關漏
    未斟酌及此，自有未洽，原處分就此部分應予撤銷，另由本
    院為受處分人不罰之諭知；然因受處分人尚有補繳29,500元
    罰鍰差額之義務，故原處分關於裁處受處分人罰鍰未逾29,5
    00元之部分，於法並無違背；另受處分人本件酒後駕車違規
    係駕駛自用小貨車，揆諸前揭說明，原處分機關為本件吊扣
    駕駛執照處分時，自不得吊扣受處分人所持有之各級車類之
    駕駛執照，原處分機關竟仍逕為吊扣受處分人汽車駕駛執照
    之處分，顯已逾修正後道路交通管理處罰條例第68條之規範
    意涵及範圍，自非允當，從而，受處分人就原處分關於吊扣
    其各級車類之駕駛執照12個月部分之聲明異議為有理由，此
    部分處分爰予撤銷，並改諭知如主文第3項所示之處罰。至
    另裁處受處分人施以道安講習部分，於法並無違背，且依受
    處分人聲明異議意旨，僅就原處分機關所處罰鍰及吊扣駕駛
    執照部分請求撤銷，此部分之處分自非屬本院應予審究之範
    圍，併此敘明。
據上論斷，應依道路交通管理處罰條例第87條第2項，道路交通
案件處理辦法第20條前段，裁定如主文。
中    華    民    國    99    年    8     月    6     日
                  交通法庭  法  官  陳思成
上正本證明與原本無異。
如不服本裁定，應於送達後五日內，向本院提出抗告狀（須附繕本）。
                            書記官  陳淑華
中    華    民    國    99    年    8     月    6     日

司法院資訊處製作；財團法人民間司法改革基金會備份。
